【裁判字號】    90,上更(一),47
【裁判日期】    901008
【裁判案由】    殺人未遂
【裁判全文】
臺灣高等法院花蓮分院刑事判決                    九十年度上更(一)字第四七號
    上   訴   人  臺灣臺東地方法院檢察署檢察官
    上訴人即被告  壬○○
    選 任辯護 人  李百峰
    被        告  辛○○
    被        告  庚○○
    共        同
    指 定辯護 人  乙○○
右上訴人因殺人未遂案件，不服臺灣台東地方法院八十六年度訴字第一○五號，中華
民國八十七年八月十二日第一審判決（起訴案號：臺灣台東地方法院檢察署八十五年
度偵字第二五二三號）提起上訴，判決後，最高法院第一次發回，本院判決如左：
    主  文
原判決有關壬○○以及庚○○部分撤銷。
壬○○連續殺人未遂，處有期徒刑陸年。開山刀壹把沒收。
庚○○傷害人之身體，處有期徒刑參月，如易科罰金，以參佰元折算壹日。
其餘上訴駁回。
    事  實
一、壬○○與辛○○係同母異父之兄弟，庚○○為辛○○之子，雙方因家產之事，相
    處本不睦，嗣後因壬○○欲變賣家產又與辛○○生齟齬，壬○○竟萌生殺害辛○○之犯意，於民國（下同）八十五年十月四日晚上七時四十分許，基於殺人之概
    括犯意，持其所有之開山刀一把，先以衣物包裹後攜帶至辛○○位於台東市○○○路三五０巷四十一號之住處，伺機行兇，嗣見到辛○○至屋外返家，即除去開
    山刀之刀鞘以及包裹之衣物，持開山刀由後面先砍殺辛○○頭部、手部，使辛○○血流滿面，辛○○之妻丙○○見狀，舉手上前欲架開壬○○繼續揮砍，壬○○
    竟然再持開山刀，以同前殺人概括犯意，揮砍丙○○顏面及手腳等處，此時，原
    來在屋後之辛○○之子庚○○聽聞呼救聲，自屋後趕來，壬○○並基於同前之殺
    人概括犯意，砍殺庚○○手肘部、左胸部等處，庚○○即拾取木棍一隻，先行敲
    打壬○○，使壬○○手中所持之開山刀脫手後，壬○○已欲離去，庚○○見壬○○仍口出惡言，竟基於傷害之故意，再以木棍敲擊壬○○，致蘇台金受有頭部撕
    裂傷等傷害。另辛○○受有左側頭皮深度裂傷及顱骨開放性骨折、顏面及手裂傷
    ，丙○○受有顏面裂傷、左手裂傷、右足裂傷、雙上肢多處瘀傷，庚○○受有左
    胸撕裂傷、左肘深撕裂傷併肌肉斷裂、尺骨骨折之傷，經人送醫急救，始幸免於
    死。
二、案經告訴人壬○○、辛○○、丙○○、庚○○分別訴由台東縣警察局台東分局報
    請臺灣臺東地方法院檢察署檢察官偵查起訴。
    理  由
甲、壬○○部分：
一、訊據被告壬○○矢口否認有殺人犯意，辯稱：伊當時是被辛○○等人追打之後，
    為了自衛，才脫下衣服將刀揮掉，嗣經庚○○拿長長的東西往伊頭上打下去，伊
    血流滿面，人昏昏的，就拿著刀亂揮，有否砍中他人，伊不知情，伊無殺人之意
    等語。
二、經查：
   （一）辛○○係於案發當時之七時餘自縣議會返回家中，並於入屋後遭被告持刀
         至後揮砍，業據辛○○於警訊、偵查以及審理中一再指述明確，而辛○○
         確實是在案發當自現縣議會返回家中，業據證人及當時與辛○○在縣議會
         飲酒之丁○○證述明確（見本院九十年五月二十九日筆錄），而且據黃義
         雄所稱辛○○當時已經酒醉了，因此才打電話給辛○○之太太來接辛○○
         返家，則辛○○已經飲酒至醉，如何還能如被告壬○○所稱，持刀砍殺被
         告壬○○，更且辛○○既僅踏入家門，即與被告發生衝突，辛○○又如何
         能取得開山刀，揮砍被告壬○○？被告壬○○所稱係遭辛○○持刀砍殺自
         有可疑之處。
  （二）證人即當時亦在現場之丙○○於警訊中一再陳稱稱係壬○○持刀揮砍（警卷
        第七頁背面），且對於砍殺之情節陳述明確。另外亦在現場之證人即辛○○
        之媳婦己○○稱「壬○○進門時，是以衣物遮穩開山刀，進門後，就揮刀向
        我公公辛○○砍殺頭部，... 」（警卷第九頁背面）「壬○○就用衣服包住
        刀子，朝我公公頭部砍」（原審卷第三十一頁），二人對於被告壬○○持刀
        砍殺辛○○等人之行為陳述明確，雖然己○○對於被告犯行之若干細節陳述
        有不一致之處，如被告砍殺辛○○等人之地點以及證人當時所在之位置陳述
        均有略不一致之處，但以當時辛○○滿身是血，自頭部至身體均染有大量血
        跡，甚至已經染透上衣，而丙○○也是身上處處血跡，有照片附卷可參（見
        偵查卷第第二十頁），以己○○身懷五甲，復係女性，見此情節，驚恐且急
        欲救人之緊張情緒，如何還能清楚記憶被告壬○○所在位置，證人所在位置
        以及案發當時之所有細節？其證言細節處之些微不一致，正足以顯見證人證
        言之真實性。若係如被告壬○○所稱，係辛○○夥同庚○○預謀殺人，則豈
        有不令己○○以及丙○○為更完整證述之理。
  （三）證人李耀坤於原審證述當晚我用走路去辛○○家，去時尚未到廣場時，就有
        聽到女人喊救命，我走到時就看到辛○○及他太太身上都是血，我進入屋內
        沒看到其他人，然後出來就看到庚○○與另一人在扭打，我是走大忠路轉到
        蕭家，因庚○○與另一人是在大孝路，所以剛去時未看到，是出來時才發現
        他們二人在那裏扭打，當時天很暗，我看到庚○○拿一支棍子，另一人拿刀
        子，一下子刀子就掉落在地上等語（見原審卷第六十三頁），核與證人劉怡
        伶證述案發時喊救之情之相合（見原審卷第三十一頁），亦與卷附台東縣警
        察局台東分局永樂派出所第一警勤區巡邏會哨手望埋伏崗哨配置圖所示現場
        之情相合（原審卷第三十三頁），證人所述可堪採信，則若係辛○○等人預
        謀殺害被告壬○○，則丙○○以及己○○如何有呼救之必要。
  （四）被告壬○○雖然一再辯稱當時是在辛○○住宅處巧遇辛○○等人而遭砍殺，
        然而辛○○之住處地處偏僻，並非通街大道，被告壬○○卻始終無法說明當
        日行蹤，則被告壬○○所稱係途經該處，顯有可疑之處。更且辛○○之住處
        屋前有相當大之庭院，供做庚○○從事水電工程堆放材料之用，有本院勘驗
        筆錄可參，以案發當時接近用餐完畢時間，且天色已暗，被告壬○○若只是
        途經該處，則縱然是辛○○等人正巧下車，則以人下車後通常應是往屋內走
        之情形觀之，辛○○等人無論在屋內或屋外均鮮有可能看見被告壬○○之行
        蹤，被告壬○○所稱自屬未可採信。更且當時辛○○係因酒醉，方由丙○○
        駕車載回，辛○○豈有可能再去注意壬○○之行蹤，並且加以巧遇之理。
  （五）被告壬○○又再稱當時係辛○○與庚○○二人合力砍殺被告，然對於遭砍殺
        之經過，被告壬○○於本院履堪現場時稱庚○○係自客廳沙發床以及木頭椅
        子間之長形器中取出凶器（見本院九十年六月二十六日勘驗筆錄），然以被
        告壬○○所述情節，庚○○必須自庭院返回客廳內，再自沙發床以及木頭椅
        子搬開，再取出凶器砍殺被告壬○○，則當時僅有已經酒醉之辛○○與壬○○周旋，以辛○○住處前有廣大庭院之情以觀，被告壬○○既見庚○○取出
        開山刀，欲行揮砍，被告壬○○理應有充裕之時間離開現場，以現場情形觀
        之，被告壬○○亦能或由庭院離開現場，或由客廳旁之小道離開現場，而以
        案發現場係辛○○住處，人數亦屬較多，庚○○復屬年輕力壯，在持有開山
        刀，被告壬○○豈有在滯留現場之理，又豈有可能從庚○○手中奪下開山刀
        ，再將辛○○砍成血流滿面，將丙○○以及庚○○均砍傷之理，被告所稱之
        情節顯未可採信。至於被告壬○○於勘驗筆錄中雖稱僅係見到庚○○拿長形
        器皿，然扣案之凶器僅有開山刀一把，被告壬○○於警訊以及偵查、審理中
        均稱係遭庚○○持該開山刀砍殺，被告所改稱係長形器皿，應即係指該開山
        刀。
  （六）被告壬○○於案發後，隨即由其弟癸○○駕駛計程車強行載走，業據癸○○
        稱「我在蘇金柱的仁和街家中喝酒，然後甲○○打電話到蘇金柱家中說壬○○被殺，蘇金柱就邀我一起去現場，我就開計程車載蘇金柱趕去現場」（原
        審卷第八十二頁、本院九十年五月二十九日筆錄），核與己○○證述「．．
        ．發現有一部計程車要載另一人走，．．．我告訴管區不可讓他走，但計程
        車司機說那是他自己的兄弟，自己處理」（原審卷第六十四頁背面）情節相
        符，而至現場處理之警員邱志慶亦稱「．．．當時壬○○坐在便道旁土堆上
        ，然後就有人較蘇保金開一部計程車從大孝路進來，至壬○○坐的地方強行
        把壬○○載走．．．當時壬○○穿襯衫，並有查扣到一件夾克」（原審卷第
        三十一頁背面以下），並經本院傳訊甲○○證述無誤（本院九十年五月二十
        九日筆錄），顯見被告壬○○確實在警員已經趕抵現場後，仍由其弟駕車載
        離現場，則若被告壬○○確實是遭辛○○等人砍殺，豈有在警員到達現場後
        ，卻反而急於離去之理？凡此，益證被告所辯之情節未可採信。
  （七）被告壬○○犯行尚有扣案之開山刀一把、辛○○以及庚○○診斷證明書二件
        （警卷第十四、十五頁）、丙○○診斷證明書（偵卷第二十一頁）以及案發
        現場照片為證。其中扣案之開山刀附有刀鞘，被告壬○○辯稱既然附有刀鞘
        ，而依己○○所稱，被告壬○○係以衣物包裹開山刀，則若開山刀確係被告
        壬○○所攜帶，應無在附上刀鞘之理，然查扣案之開山刀，刀峰銳利，僅以
        衣物包裹仍有外露造成傷害之虞，則被告壬○○於攜帶之初，及連同刀鞘一
        併帶出，核與常情相符，被告壬○○所辯，未可置信。至於被害人當場攝得
        之照片，係被害人當場存留之證物，與常情並無不合之處，衡情，當無任何
        人願意以生命攸關之事來誣陷他人犯罪之理，難以被害人尚有時間拍攝照片
        ，即為被告有利之認定。
    縱上所述，被告壬○○罪證明確，犯行應堪認定，應予依法論科。
三、核被告壬○○所為，係犯刑法第二百七十一條第二項、第一項之殺人未遂罪。按
    按頭部、顏面部及胸部乃人身之重要部位，以刀砍隨時有造成生命之危險，乃一
    般人之共識，而被告壬○○口出欲殺辛○○全家人等語，並隨即持刀砍殺告訴人
    辛○○頭部成深度私裂傷及顱骨開放骨折，繼又對上前阻擋之告訴人丙○○及庚○○二人砍殺左手、右足、雙上肢、左胸、左肘、尺骨等部位，致辛○○、丙○○、庚○○等人血流滿地，有照片附於警卷內可按，且經前開醫院函載「辛○○
    送至本院急診時血壓稍低，經輸血後不危及生命」之狀相對照，足證被告壬○○
    前開所為，顯有殺人之犯意及犯行，至於證人己○○雖於原審法院證稱「壬○○
    就用衣服包住刀子，朝我公公頭部砍」（原審卷第三十一頁），但經本院再次訊
    問，己○○證稱「被告拿開衣服砍殺辛○○頭部 」（ 見本院九十年五月二十九
    日筆錄第七頁），再與證人於警訊中所陳述「壬○○進門時，是以衣物遮穩開山
    刀，進門後，就揮刀向我公公辛○○砍殺頭部，... 」（警卷第九頁背面）比對
    ，證人之真意係指被告壬○○先以衣物包裹開山刀，進入辛○○住處後，將原先
    包裹之衣物丟開之後，再以開山刀砍殺辛○○等人，而由辛○○、丙○○以及庚○○所受傷害之情形觀之，顯非以衣物刀鞘包裹開山刀揮砍所能造成。被告壬○○確有殺人犯意，應可確認。又被告連續數行為砍殺辛○○、丙○○以及庚○○
    三人，時間密接，構成要件相同，為連續犯，應以一罪論，並加重其刑。辛○○
    、丙○○、庚○○三人幸因經人送醫救助，而免於難，被告壬○○屬殺人未遂犯
    行，應依刑法第二十六條前段規定，按既遂之刑減輕之。被告所犯，有加重以及
    減輕之事由，依刑法第七十一條第一項之規定，應先加後減。
四、被告上訴否認犯行，固無理由，原審法院認被告罪證明確，固非無見，然就被告
 連續砍殺三人，認為係一行為之想像競合犯，而從一重處斷，尚有未合，應予撤
    銷改判。爰審酌被告壬○○僅因財產糾紛即持刀至被害人住處行兇、犯罪之動機
    不良、被害人與被告間原屬同母義父之兄弟親屬、被告持刀連續揮砍被害人三人
    ，造成被害人當場血流滿面，行兇手段殘忍，犯罪所生之損害重大，及犯罪後猶
    不知悔改等一切情狀，量處如主文所示之刑。又開山刀一把係被告壬○○帶往行
    兇，已如前述，被告壬○○辯稱非伊所有，顯屬卸責之詞，應認該開山刀一把屬
    被告壬○○所有，且供犯本罪所用之物，依法宣告沒收之。
乙、被告庚○○部分：
一、訊據被告庚○○坦承確有以木棍毆打壬○○，於原審法院陳稱「我就用棍子打他
    ，並把他的刀子打落地後，並打他身體」（原審卷第三十頁背面），與本院審理
    中亦為同一之陳述，核與己○○所稱「然後出來就看見庚○○與另外一人在扭打
    ，．．．當時天很暗，我看到庚○○拿一支棍子，另外一人拿刀子，一下子刀子
    就摔落在地上，．．．（原審卷第六十四頁背面）以及目擊證人即辛○○之鄰居
    戊○○稱「當時我看見庚○○用手勒住一名男子，... 我聽到該民男子說這個仇
    我一定會來報，之後該名男子就倒在地上，庚○○就拿一支棍子打該民一下，打
    背部一下，... 我之前都沒有看到血，直到警方到場時車燈照到該民男子才發現
    他面上有血，... 」（警卷第十一頁背面）所陳述之情節相符，並有壬○○之診
    斷證明書一紙附卷可參（警卷第十三頁），足證被告庚○○在壬○○已經無法再
    持續砍殺辛○○等人時，卻仍然持木棍毆擊壬○○，則壬○○之不法侵害行為已
    成過去，被告所為與刑法第二十三條之正當防衛要件不合。被告庚○○罪證明確
    ，犯行應堪認定，應予依法論科。原審誤為無罪之判決，應予撤銷改判。
二、核被告所為，係犯刑法第二百七十七條第一項之傷害罪。檢察官雖認被告所為係
    犯殺人罪，然本案係壬○○持刀殺人，被告庚○○先前之行為僅係基於防衛本身
    以及被害人辛○○以及丙○○之權利而出於正當防衛之行為，其行為並不具違法
    性。至於在壬○○無法持續砍殺辛○○等人時，被告卻仍然持木棍毆擊壬○○，
    則因壬○○之侵害行為已成過去，被告庚○○所為與刑法第二十三條之正當防衛
    要件不合，因此應構成傷害罪，然被告僅以木棍打擊壬○○頭部一下，僅屬傷害
    行為，非屬殺人行為，詳如前述證據所示，檢察官之起訴法條應予變更。另本案
   害人壬○○提出告訴在卷（見偵查卷第十五頁）。爰審酌被告本次犯行起因係被
    害人先持刀揮砍被告之父親以及母親，被告犯行所造成之傷害尚非嚴重以及其他
    被告之品行、智識程度、生活狀況、犯罪之動機、目的、手段、犯罪時所受刺激
    、與被害人平日之關係、犯罪所生之危害、犯後態度等一切且情狀量處如主文所
    示之刑，並諭知易科罰金之折算標準。
丙、被告辛○○部分
一、公訴意旨略以：被告辛○○與告訴人壬○○係同母異父之兄弟，雙方曾因財產、
    傷害等事，相處不睦，於八十五年十月四日晚上七時四十分許，在台東市○○○
    路三五０巷四十一號辛○○住宅，雙方又因言語上之不合發生爭執，被告辛○○
    竟基於殺人之犯意，由辛○○自屋內拿出開山刀砍殺壬○○，壬○○見狀往外跑
    ，而於被追至屋外時，脫下衣服將刀裹住搶過來後，亦基於殺人之犯意，反持該
    刀亂揮並砍殺辛○○，雙方互相砍殺造成壬○○受有頭部撕裂傷、右足深撕裂傷
    併前脛骨肌腱及大姆趾伸趾長肌肌腱斷裂傷，幸因經人送醫急救，始幸免於難，
    因認被告辛○○犯有刑法第二百七十一條第二項、第一項之殺人未遂罪。
二、按犯罪事實應依證據認定之，無證據不得推定其犯罪事實；又不能證明被告犯罪
    者，應諭知無罪之判決，刑事訴訟法第一百五十四條、第三百零一條第一項分別
    定有明文。本件公訴人認被告辛○○涉犯殺人未遂罪嫌，無非以告訴人即另一被
    告壬○○之指述及有開山刀一把扣案、診斷證明書為證，足證被告辛○○確與壬○○持械互毆等情為主要論據。
三、訊據被告辛○○堅決否認有殺人未遂犯行，被告辛○○辯稱：伊一返家門即遭穌
    金台由背後持刀突襲，頭部遭砍殺二刀後即倒於現場，不可能在追殺壬○○等語
    。
四、經查本案係壬○○持刀至辛○○住處砍殺辛○○等人，其詳已如前述，而依照前
    述證據，均無證據足以證明被告辛○○有何持刀與壬○○相互揮砍之事實，被告
    辛○○之犯行既屬不能證明，自應為無罪之諭知。原審因而諭知辛○○無罪，核
    無不合，檢察官仍持前詞，提起上訴，為無理由，應予駁回。
丁、據上論斷，應依刑事訴訟法第三百六十八條、第三百六十九條、第三百六十四條
    、第二百九十九條、第三百零一條第一項、第三百條、刑法第二百七十一條第二
    項、第一項、第二百七十七條第一項、第二十六條前段、第五十六條、第四十一
    條、罰金罰鍰提高標準條例第一條、第二條、第三十八條第一項第二款判決如主
    文。
本案經檢察官崔紀鎮到庭執行職務。
中      華      民      國      九十      年      十      月      八    日
                                  審判長法官    謝  志  揚
                                        法官    莊  謙  崇
                                        法官    賴  淳  良
如不服本判決，應於判決送達後十日內向本院提出上訴狀。其未敘述理由者，並應於
提出上訴狀後十日內向本院補提理由狀(均須附繕本)。
被告庚○○不得上訴。
                                      書記官    邱  廣  譽
中      華      民      國      九十      年      十      月      八    日


司法院資訊處製作；財團法人民間司法改革基金會備份。
